臺灣臺南地方法院刑事判決
110年度金訴字第435號
公  訴  人  臺灣臺南地方檢察署檢察官
被      告  曾建


                    居臺南市○○區○○路000號（指定送                        達）

上列被告因詐欺等案件，經檢察官追加起訴（110年度偵緝字第8
17號），被告就被訴事實為有罪之陳述，本院合議庭裁定由受命
法官獨任行簡式審判程序，判決如下：
    主  文
曾建犯如附表所示之罪，共貳罪，各處如附表主文欄所示之刑
。應執行有期徒刑壹年肆月。
未扣案犯罪所得新臺幣拾肆萬肆仟元沒收，如全部或一部不能收
或不宜執行沒收時，追徵其價額。
    事  實
一、曾建於民國109年2月間某日，與其姐夫邵弘閔（更名前為
    邵酩宸，經本院判處判處有罪，定應執行有期徒刑拾月）加
    入姓名不詳之成年人共同成立具有持續性、牟利性、結構性
    犯罪組織之詐欺集團，共同意圖為自己不法之所有，基於3
    人以上詐欺取財、隱匿詐欺所得去向之洗錢犯意聯絡，擔任
    提供自己金融帳戶、並前往自動櫃員機提領詐欺款項並轉交
    上手之車手工作。
二、嗣詐騙集團成員為下列之詐騙行為：
㈠、108年12月間，某姓名年籍不詳、id:ziyi之成年男子利用交
    友軟體「探探」結識陳巧怡，逐步謊稱可以至賭博網站獲利
    ，獲利後可以賄賂網站工作人員，將因不明原因遭扣住之贏
    款取回云云，致陳巧怡因此陷於錯誤，而於109年2月10日下
    午1時41分許、56分許，分別匯款新台幣20萬元、10萬元至
    邵弘閔開立之中華郵政股份有限公司00000000000000號帳戶
    （下稱系爭郵局帳戶），於3月1日下午8時1分、3分及3月2
    日0時10分，匯款10萬元、10萬元及2萬元至曾建所設中華
    郵政股份有限公司00000000000000號帳戶。詐騙集團成員即
    指示曾建向邵弘閔取得郵局帳戶提款卡及密碼，並以自己
    郵局帳戶提款卡及密碼，於109年2月10日、11日，3月1日至
    3月2日，至嘉義市○區○○路000號、西區南京路409號、嘉義
    縣○○鄉○○路000號、水上鄉三鎮村三鎮路1號及嘉義市○區○○
    路000號、北興街245號之自動櫃員機提領詐得款項，並交予
    上手，而以上開分工方式先後共同向陳巧怡詐取財物得手，
    同時藉此共同掩飾、隱匿此等詐欺犯罪所得之去向及所在。
㈡、109年2月間，某姓名年籍不詳、id:ziyi、自稱「林滓義」之
    成年男子利用交友軟體「探探」結識馮又方，謊稱認識博 
    奕網站工程師，可以在賭博網站獲利，獲利後可以賄賂網站
    工作人員，將因不明原因遭扣住之贏款取回云云，致馮又方
    因此陷於錯誤，而於109年2月12日下午1時48分許，匯款20
    萬元至邵弘閔開立之郵局帳戶。詐騙集團成員即指示曾建
    通知邵弘閔，二人於當日下午同至臺南市○○區○○里○○0000號
    後壁郵局，由邵弘閔臨櫃提領20萬元，交予曾建，再一併
    交予上手，而以上開分工方式先後共同向馮又方詐取財物得
    手，同時藉此共同掩飾、隱匿此等詐欺犯罪所得之去向及所
    在。　　
三、案經陳巧怡及馮又方訴由臺南市政府警察局白河分局移送臺
    灣台南地方檢察署檢察官指揮偵查後提起公訴。
    理  由
一、按本件被告曾建所犯均為死刑、無期徒刑、最輕本刑3年以
    上有期徒刑以外之罪，亦均非高等法院管轄之第一審案件，
    其於準備程序中就被訴事實均為有罪之陳述，經告知簡式審
    判程序之旨，並聽取檢察官及被告之意見後，本院合議庭依
    刑事訴訟法第273條之1第1項規定裁定進行簡式審判程序，
    是本案之證據調查，依同法第273條之2規定，不受同法第15
    9條第1項、第161條之2、第161條之3、第163條之1，及第16
    4條至第170條所規定證據能力認定及調查方式之限制，合先
    敘明。
二、認定本件犯罪事實之證據及理由：
㈠、上開犯罪事實，業據被告於警詢、偵查、本院準備程序及審
    理中均坦承不諱，核與證人即共犯邵弘閔、證人即告訴人陳
    巧怡、馮又方證述情節相符；此外，復有告訴人陳巧怡之匯
    款交易憑證1紙、告訴人陳巧怡轉帳紀錄擷取畫面4張、新竹
    市警察局第三分局南門派出所陳報單1份、新竹市警察局第
    三分局南門派出所受理各類案件紀錄表1份、新竹市警察局
    第三分局南門派出受理刑事案件報案三聯單1份、內政部警
    政署反詐騙諮詢專線紀錄表1份、新竹市警察局第三分局南
    門派出受理詐騙帳戶通報警示簡便格式表1份、金融機構聯
    防機制通報單1份、告訴人陳巧怡轉帳交易明細擷取畫面4張
    、台北富邦銀行匯款委託書1紙（告訴人馮又方）、彰化縣
    警察局鹿港分局頂番派出所陳報單1份、內政部警政署反詐
    騙諮詢專線紀錄表1份、彰化縣警察局鹿港分局頂番派出所
    受理各類案件紀錄表1份、彰化縣警察局鹿港分局頂番派出
    所受理刑事案件報案三聯單1份、彰化縣警察局鹿港分局頂
    番派出所受理詐騙帳戶通報警示簡便格式表1份、金融機構
    聯防機制通報單1份、告訴人馮又方與詐欺集團成員對話擷
    取畫面8張、共犯邵弘閔郵局帳戶交易明細1份、被告曾建
    郵局帳戶交易明細1份、詐欺集團車手提領畫面截圖30張、
    共犯邵弘閔臨櫃提領款項之監視錄影光碟與擷取畫面12張、
    邵弘閔郵局開戶基本資料1份、中華郵政股份有限公司110年
    2月19日儲字第1100040179號函暨檢送存簿儲金第0000000-0
    0***05號帳戶之歷史交易清單在卷可資憑證，堪認被告任意
    性之自白確均與事實相符，堪以採信。
㈡、又詐騙集團利用電話、通訊軟體進行詐欺犯罪，並使用人頭
    帳戶作為工具供被害者轉入款項，及指派俗稱「車手」之人
    提領並轉交款項以取得犯罪所得，同時造成金流斷點而掩飾
    、隱匿此等犯罪所得之去向及所在，藉此層層規避執法人員
    查緝等事例，已在平面、電子媒體經常報導，且經警察、金
    融、稅務機關在各公共場所張貼防騙文宣廣為宣導，是上情
    應已為社會大眾所共知。故如刻意支付對價委由他人以隱蔽
    方法代為提領及轉交款項，顯係有意隱匿而不願自行出面提
    款，受託取款者就該等款項可能係詐欺集團犯罪之不法所得
    ，當亦有合理之預期；基此，苟見他人以不合社會經濟生活
    常態之方式要求代為提領、轉交不明款項，衡情當知渠等係
    在從事詐欺等與財產有關之犯罪，並藉此掩飾、隱匿此等犯
    罪所得之去向及所在等節，均為大眾週知之事實。查被告曾
    建勳自行提款及指示邵弘閔提領款項時，已係年滿20歲之成
    年人，其心智已然成熟，具有一般之智識程度及相當之社會
    生活經驗，對於上開各情自無不知之理，竟僅須從事甚為容
    易之提款行為即可輕易賺取報酬，顯屬可疑；被告自承參與
    犯罪組織並提領款項即可獲報酬，顯非一般會計或財務工作
    之常態，足認被告為前開行為時，對於其所為應係詐欺等犯
    罪，且甚有可能因此造成金流斷點而掩飾、隱匿此等犯罪所
    得之去向及所在等情，已有相當之認識。被告既已預見上開
    情形，竟僅為賺取報酬，代為提領並轉交被害人等人遭詐騙
    所轉入被告及邵弘閔帳戶內之款項，而實施相關構成要件行
    為，堪信被告主觀上具有3人以上共同詐欺取財及洗錢之不
    確定故意，其所為即係以自己犯罪之意思，共同參與上開犯
    行至明。
㈢、另以電話或通訊軟體進行詐騙之犯罪型態，自對被害人施行
    詐術、由車手提領及轉交款項、取贓分贓等各階段，乃需由
    多人縝密分工方能完成之犯罪型態，通常參與人數眾多，分
    工亦甚為細密等事態，同為大眾所週知，且相關詐騙集團犯
    罪遭查獲之案例，亦常見於新聞、媒體之報導；依前述被告
    之智識程度、生活經驗，對上情當亦有充分之認識。參以本
    件除被告外，尚有向被害人施行詐術之人等其他詐騙集團成
    員，客觀上該集團之人數自已達3人以上，益徵被告顯可知
    該詐騙集團分工細密，已具備3人以上之結構，其猶聽從指
    示參與上開行為以獲取報酬，主觀上亦有參與犯罪組織及3
    人以上共同詐欺取財之故意無疑。
㈣、綜上所述，本件事證明確，被告犯行均洵堪認定，應予依法
    論科。
三、論罪科刑：
㈠、按刑罰責任之評價與法益之維護息息相關，對同一法益侵害
    為雙重評價，是過度評價；對法益之侵害未予評價，則為評
    價不足，均為法之所禁。又加重詐欺罪，係侵害個人財產法
    益之犯罪，其罪數之計算，核與參與犯罪組織罪之侵害社會
    法益有所不同，審酌現今詐欺集團之成員皆係為欺罔他人，
    騙取財物，方參與以詐術為目的之犯罪組織。倘若行為人於
    參與詐欺犯罪組織之行為繼續中，先後多次為加重詐欺之行
    為，因參與犯罪組織罪為繼續犯，犯罪一直繼續進行，直至
    犯罪組織解散，或其脫離犯罪組織時，其犯行始行終結。故
    該參與犯罪組織與其後之多次加重詐欺之行為皆有所重合，
    然因行為人僅為一參與犯罪組織行為，侵害一社會法益，屬
    單純一罪，應僅就「該案中」與參與犯罪組織罪時間較為密
    切之首次加重詐欺犯行論以參與犯罪組織罪及加重詐欺罪之
    想像競合犯，而其他之加重詐欺犯行，祗需單獨論罪科刑即
    可，無需再另論以參與犯罪組織罪，以避免重複評價。是如
    行為人於參與同一詐欺集團之多次加重詐欺行為，因部分犯
    行發覺在後或偵查階段之先後不同，肇致起訴後分由不同之
    法官審理，為裨益法院審理範圍明確、便於事實認定，即應
    以數案中「最先繫屬於法院之案件」為準，以「該案件」中
    之「首次」加重詐欺犯行與參與犯罪組織罪論以想像競合。
    縱該首次犯行非屬事實上之首次，亦因參與犯罪組織之繼續
    行為，已為該案中之首次犯行所包攝，該參與犯罪組織行為
    之評價已獲滿足，自不再重複於他次詐欺犯行中再次論罪，
    俾免於過度評價及悖於一事不再理原則（最高法院109年度
    台上字第3945號判決意旨參照）。
㈡、查被告於109年2月間加入本案詐騙集團，負責提領詐欺贓款
    之車手工作，而該集團係三人以上，以實施詐欺為手段，所
    組成具有持續性及牟利性之有結構性組織，被告並於參與本
    案詐騙集團期間，負責提供帳戶及提領如告訴人因受騙而交
    付之詐欺贓款，揆諸上開判決意旨，被告自應就其參與犯罪
    組織行為之首次犯行即時間最早之事實欄二㈠所示部分，論
    以參與犯罪組織罪。
㈢、核被告就事實欄二㈠所為，係犯組織犯罪防制條例第3 條第
    1 項後段之參與犯罪組織罪、刑法第339 條之4 第1 項第2
    款之三人以上共同犯詐欺取財罪、洗錢防制法第2條第2款、
    第14條第1 項之洗錢罪；核被告就事實欄二㈡所為，係犯刑
    法第339 條之4 第1 項第2 款之三人以上共同犯詐欺取財罪
    、洗錢防制法第2條第2款、第14條第1 項之洗錢罪。
㈣、被告就事實欄二㈠㈡所為之犯行，與邵弘閔及詐騙集團成員等
    人有犯意聯絡及行為分擔，應論以共同正犯。　　
㈤、又被告與前述詐騙集團成員共同對告訴人陳巧怡等人所為之
    上開犯行，各係基於1個非法取財之意思決定，以3人以上共
    同詐欺取財、提領及移轉款項之手段，達成獲取被害人財物
    並掩飾、隱匿犯罪所得之去向及所在之目的，具有行為不法
    之一部重疊關係，得評價為一行為。則被告以一行為同時觸
    犯加重詐欺取財罪、洗錢罪、參與組織罪3個罪名（即事實
    欄二㈠）及一行為同時觸犯加重詐欺取財罪及洗錢罪2個罪名
    （即事實欄二㈡），為想像競合犯，應依刑法第55條規定，
    各從一重之刑法第339條之4第1項第2款之3人以上共同詐欺
    取財罪處斷。再被告與前述詐騙集團成員對被害人所為之上
    開犯行，各係於不同時間對不同被害人分別犯之，應認各次
    犯行之犯意有別，行為互殊，應予分論併罰
㈥、另按想像競合犯之處斷刑，本質上係「刑之合併」。其所謂
    從一重處斷，乃將想像競合犯組成之評價上數罪，合併為科
    刑一罪，其所對應之刑罰，亦合併其評價上數罪之數法定刑
    ，而為一個處斷刑。易言之，想像競合犯侵害數法益者皆成
    立犯罪，論罪時必須輕、重罪併舉論述，同時宣告所犯各罪
    名，包括各罪有無加重、減免其刑之情形，亦應說明論列，
    量刑時併衡酌輕罪部分量刑事由，評價始為充足，然後依刑
    法第55條前段規定「從一重處斷」，非謂對於其餘各罪可置
    而不論。因此，法院決定處斷刑時，雖以其中最重罪名之法
    定刑，做為裁量之準據，惟於裁量其輕重時，仍應將輕罪合
    併評價在內（最高法院108年度臺上字第4405、4408號刑事
    判決意旨參照）。被告就上開犯行雖已各從一重之刑法加重
    詐欺取財罪處斷，然被告於偵查及審判中均曾自白洗錢罪之
    犯行，本院於後述量刑時，仍當一併衡酌此部分合於洗錢防
    制法第16條第2項減輕事由之情形。
㈦、爰審酌被告正值青年，猶不思戒慎行事，循正當途徑獲取穩
    定經濟收入，竟因貪圖小利，即甘為詐騙集團成員吸收而擔
    任提款車手，與該詐騙集團成員共同實施上開犯行，實無足
    取，且被告所擔任之角色係使該詐騙集團得以實際獲取犯罪
    所得並掩飾、隱匿此等金流，使其他不法份子易於隱藏真實
    身分，減少遭查獲之風險，助長詐欺犯罪，同時使被害人均
    受有財產上損害而難於追償，侵害他人財產安全及社會經濟
    秩序，殊為不該，惟念被告犯後始終坦承犯行不諱，尚有悔
    意，兼衡被告於本案中之分工、涉案情節及對各被害人造成
    之損害情形，暨被告自陳國中畢業之智識程度、家庭生活狀
    況等一切情狀，分別量處如附表主文所示之刑。並考量被告
    所犯均係侵害財產法益之犯罪，犯罪動機、態樣、手段均相
    同或類似，同時斟酌數罪所反應行為人之人格及犯罪傾向，
    及刑罰衡平、責罰相當原則等，整體評價其應受矯治之程度
    而定其應執行之刑如主文所示，以示懲儆。
四、沒收：
㈠、犯罪所得：
⒈、按刑法第38條之1規定：「(第一項)犯罪所得，屬於犯罪行為
    人者，沒收之。」、「(第三項)前2項之沒收，於全部或一
    部不能沒收或不宜執行沒收時，追徵其價額。(第五項)犯罪
    所得已實際合法發還被害人者，不予宣告沒收或追徵。」
⒉、查本案被告曾建勳自承獲得之報酬為提領款項之二成，本案
    被害人共計720000元，144000元（計算式720000×0.2＝14400
    0）為其於本案犯罪所得，並未扣案，應依刑法第38條之1第
    1、3項規定，宣告沒收，如全部或一部不能沒收或不宜執行
    沒收，追徵其價額。
據上論斷，應依刑事訴訟法第273條之1第1項、第299條第1項前
段，組織犯罪條例第3條第1項後段，洗錢防制法第2條第2款、第
14條第1項、第16條第2項，刑法第11條、第28條、第339條之4第
1項第2款、第55條、第51條第5款、第38條之1第1項、第3項，刑
法施行法第1條之1第1項，判決如主文。
本案經檢察官孫昱琦追加起訴，檢察官董和平到庭執行職務
中　　華　　民　　國　　111 　年　　6 　　月　　16　　日
　　　　　　　　　刑事第二庭    法　官　洪士傑
以上正本證明與原本無異
如不服本判決應於收受本判後20日內向本院提出上訴書狀，並應
敘述具體理由。其未敘述上訴理由者，應於上訴期間屆滿後20日
內向本院補提理由書狀（均須按他造當事人之人數附繕本）「切
勿逕送上級法院」。
  　　　　　　　　　　　　　　　書記官　吳鸝稻
中　　華　　民　　國　　111 　年　　6 　　月　　16　　日
中華民國刑法第339條之4
犯第339條詐欺罪而有下列情形之一者，處1年以上7年以下有期
徒刑，得併科1百萬元以下罰金：
一、冒用政府機關或公務員名義犯之。
二、三人以上共同犯之。
三、以廣播電視、電子通訊、網際網路或其他媒體等傳播工具，
    對公眾散布而犯之。
前項之未遂犯罰之。
洗錢防制法第14條
有第二條各款所列洗錢行為者，處7年以下有期徒刑，併科新臺
幣5百萬元以下罰金。
前項之未遂犯罰之。
前二項情形，不得科以超過其特定犯罪所定最重本刑之刑。
組織犯罪防制條例第3條
發起、主持、操縱或指揮犯罪組織者，處3年以上10年以下有期
徒刑，得併科新臺幣1億元以下罰金；參與者，處6月以上5年以
下有期徒刑，得併科新臺幣1千萬元以下罰金。但參與情節輕微
者，得減輕或免除其刑。
具公務員或經選舉產生之公職人員之身分，犯前項之罪者，加重
其刑至二分之一。
犯第1項之罪者，應於刑之執行前，令入勞動場所，強制工作，
其期間為3年。
前項之強制工作，準用刑法第90條第2項但書、第3項及第98條第
2項、第3項規定。
以言語、舉動、文字或其他方法，明示或暗示其為犯罪組織之成
員，或與犯罪組織或其成員有關聯，而要求他人為下列行為之一
者，處3年以下有期徒刑，得併科新臺幣3百萬元以下罰金：
一、出售財產、商業組織之出資或股份或放棄經營權。
二、配合辦理都市更新重建之處理程序。
三、購買商品或支付勞務報酬。
四、履行債務或接受債務協商之內容。
前項犯罪組織，不以現存者為必要。
以第5項之行為，使人行無義務之事或妨害其行使權利者，亦同
。
第5項、第7項之未遂犯罰之。
附表
編號 告訴人 被訴事實 主文 1 陳巧怡 事實欄二㈠ 曾建共同犯三人以上詐欺取財罪，處有期徒刑壹年肆月。 2 馮又方 事實欄二㈡  曾建共同犯三人以上詐欺取財罪，處有期徒刑壹年貳月。